ACORDAO-COMPLETO-2539086

ACÓRDÃO 3277/2022 ATA 19/2022 - PRIMEIRA CÂMARA

VISTOS, relatados e discutidos estes autos que tratam de embargos de declaração opostos pela Sra. Elisa Maria Costa ao Acórdão 1676/2022-TCU-Primeira Câmara,
ACORDAM os Ministros do Tribunal de Contas da União, reunidos em sessão da Primeira Câmara, diante das razões expostas pelo Relator, em:
9.1. conhecer dos presentes embargos de declaração, nos termos do art. 34, caput e § 1º, da Lei 8.443/1992, para, no mérito, rejeitá-los;
9.2. dar ciência desta deliberação à recorrente.

Embargos de declaração opostos pela Sra. Elisa Maria Costa ao Acórdão 1.676/2022-1ª Câmara.

Primeira Câmara

Município de Governador Valadares - MG e Fundo Nacional de Desenvolvimento da Educação.

3. Responsáveis/Recorrentes:
3.1. Responsável: Elisa Maria Costa (XXX.573.006-XX).
3.2. Recorrente: Elisa Maria Costa (XXX.573.006-XX).

13.1. Ministros presentes: Walton Alencar Rodrigues (Presidente), Benjamin Zymler (Relator), Vital do Rêgo e Jorge Oliveira.
13.2. Ministros-Substitutos presentes: Augusto Sherman Cavalcanti e Weder de Oliveira.

BENJAMIN ZYMLER

Ministro Benjamin Zymler.

Cuidam os autos de embargos de declaração opostos pela Sra. Elisa Maria Costa ao Acórdão 1676/2022-TCU-Primeira Câmara.
2.	O presente feito trata, preliminarmente, de tomada de contas especial instaurada pelo Fundo Nacional de Desenvolvimento da Educação (FNDE) , em razão da não comprovação da regular aplicação dos recursos repassados pela União ao município de Governador Valadares/MG, por força do Programa Nacional de Apoio ao Transporte do Escolar (PNATE) , no exercício de 2015.
3.	No âmbito do FNDE, foram verificadas a divergência entre o valor de despesa declarado e o constatado na prestação de contas e a falta de correlação entre os dispêndios declarados e os constantes do extrato bancário.
4.	Diante do não saneamento das irregularidades, o órgão concedente instaurou e, ao final, concluiu pela existência de prejuízo ao Erário no montante de R$ 256.114,98, imputando-se responsabilidade à Sra. Elisa Maria Costa, prefeita de Governador Valadares/MG, no período de 1º/1/2013 a 31/12/2016, na condição de gestora dos recursos.
5.	Submetidos os autos ao descortino deste Tribunal, autorizei a citação da referida responsável devido à "divergência total entre a movimentação financeira e as informações de documentos de despesa apresentados na prestação de contas, e ausência de nexo causal entre os recursos federais repassados e as supostas despesas realizadas no âmbito do Programa Nacional de Apoio ao Transporte do Escolar, no exercício de 2015".
6.	À vista da resposta enviada pela responsável, que não se mostrou apta a elidir a irregularidade e afastar a sua culpabilidade, o Tribunal decidiu, por meio do Acórdão 1676/2022-TCU-Primeira Câmara, julgar irregulares as contas da Sra. Elisa Maria Costa, condená-la ao pagamento do débito especificado e imputar-lhe a multa de R$ 35.000,00, com fulcro no art. 57 da Lei 8.443/1992.
7.	Irresignada com esta deliberação, a ex-prefeita ingressou com os presentes embargos de declaração, nos quais alegou, em apertada síntese, que:
a)	o FNDE apontou, em seu parecer de execução física, que os recursos foram corretamente aplicados e que inexistiu dano ao Erário; o documento é taxativo ao afirmar que houve regular aplicação dos recursos, a despeito das falhas técnicas encontradas pelo órgão concedente; 
b)	apesar de essa questão ter sido destacada nas alegações de defesa, ela "não foi devidamente tratada no acórdão que decidiu a Tomada de Contas Especial, o que configura omissão apta a ser atacada pela via do presente Embargo de Declaração"; e
c)	b)	segundo a jurisprudência do TCU, "não deve haver imputação de débitos quando, apesar da existência de irregularidades, há aproveitamento dos recursos pelo órgão público" [citou trecho do sumário do Acórdão 2676/2009-TCU-Segunda Câmara) .
8.	Com isso, requereu que os presentes embargos de declaração fossem conhecidos e acolhidos para sanar a omissão apontada e, dando efeitos infringentes ao recurso, "julgar regulares, ainda que com ressalvas, as contas sob análise no presente feito e, por consequência, afastar a imputação de débito".
	É o relatório.

João Batista de Oliveira Filho (20.180/OAB-MG), Oliveira Filho Advogados (135/OAB-MG) e outros, representando a Sra. Elisa Maria Costa.

Procuradora-Geral Cristina Machado da Costa e Silva.

EMBARGOS DE DECLARAÇÃO EM TOMADA DE CONTAS ESPECIAL. NÃO COMPROVAÇÃO DA REGULAR APLICAÇÃO DOS RECURSOS REPASSADOS AO MUNICÍPIO DE GOVERNADOR VALADARES/MG POR CONTA DO PNATE/2015. TRANSFERÊNCIAS NÃO VINCULADAS À EXECUÇÃO DO PROGRAMA OCORRIDAS A PARTIR DA CONTA ESPECÍFICA. CONTAS IRREGULARES, COM IMPUTAÇÃO DE DÉBITO E MULTA. SUPOSTA OMISSÃO NA ANÁLISE DO PARECER DO FNDE QUE APONTOU A EXECUÇÃO FÍSICA DO PROGRAMA. INOCORRÊNCIA DO VÍCIO. CONHECIMENTO E REJEIÇÃO.

TOMADA DE CONTAS ESPECIAL (TCE)

Secretaria de Controle Externo de Tomada de Contas Especial (SecexTCE).

Cuidam os autos de embargos de declaração opostos pela Sra. Elisa Maria Costa ao Acórdão 1676/2022-TCU-Primeira Câmara.
2.	O presente feito trata, preliminarmente, de tomada de contas especial instaurada pelo Fundo Nacional de Desenvolvimento da Educação (FNDE) , em razão da não comprovação da regular aplicação dos recursos repassados pela União ao município de Governador Valadares/MG, por força do Programa Nacional de Apoio ao Transporte do Escolar (PNATE) , no exercício de 2015.
3.	Na fase preliminar do processo, autorizei a citação da referida responsável devido à "divergência total entre a movimentação financeira e as informações de documentos de despesa apresentados na prestação de contas, e ausência de nexo causal entre os recursos federais repassados e as supostas despesas realizadas no âmbito do Programa Nacional de Apoio ao Transporte do Escolar, no exercício de 2015".
4.	À vista da resposta enviada pela responsável, que não se mostrou apta a elidir a irregularidade e afastar a sua culpabilidade, o Tribunal decidiu, por meio do Acórdão 1676/2022-TCU-Primeira Câmara, julgar irregulares as contas da Sra. Elisa Maria Costa, condená-la ao pagamento do débito especificado e imputar-lhe a multa de R$ 35.000,00, com fulcro no art. 57 da Lei 8.443/1992.
5.	Irresignada com esta deliberação, a ex-prefeita ingressou com os presentes embargos de declaração, nos quais alegou, em apertada síntese, que:
a)	o FNDE apontou, em seu parecer de execução física, que os recursos foram corretamente aplicados e que inexistiu dano ao Erário; o documento é taxativo ao afirmar que houve regular aplicação dos recursos, a despeito das falhas técnicas encontradas pelo órgão concedente; 
b)	apesar de essa questão ter sido destacada nas alegações de defesa, ela "não foi devidamente tratada no acórdão que decidiu a Tomada de Contas Especial, o que configura omissão apta a ser atacada pela via do presente Embargo de Declaração"; e
c)	b)	segundo a jurisprudência do TCU, "não deve haver imputação de débitos quando, apesar da existência de irregularidades, há aproveitamento dos recursos pelo órgão público" [citou trecho do sumário do Acórdão 2676/2009-TCU-Segunda Câmara) .
6.	Com isso, requereu que os presentes embargos de declaração fossem conhecidos e acolhidos para sanar a omissão apontada e, dando efeitos infringentes ao recurso, "julgar regulares, ainda que com ressalvas, as contas sob análise no presente feito e, por consequência, afastar a imputação de débito".
7.	Feito esse necessário resumo, passo a decidir.
8.	Preliminarmente, observo que os presentes embargos de declaração preenchem os requisitos de admissibilidade previstos no art. 34, caput e § 1º, da Lei 8.443/1992, motivo pelo qual podem ser conhecidos.
9.	Quanto ao mérito, não persiste a omissão alegada pelo recorrente.
10.	Isso porque adotei como razão de decidir o exame empreendido pela SecexTCE, o qual se manifestou da seguinte forma a respeito do parecer de execução física do FNDE:
"20.11.	Alegar que o Parecer 58/2018 (peça 11) não apontou prejuízo também não prospera pelo simples fato de que este documento técnico se limitou a avaliar a execução física do programa, fundamentado no Parecer Conclusivo da instância de controle social.
20.12.	No entanto, a irregularidade em apuração diz respeito à execução financeira do programa, caracterizada nos termos do Parecer 2085/2018 (peça 14) , e que culminou na sua devida descrição, conforme registrado no item 20.3 desta instrução."
11.	No caso, a Sra. Elisa Maria Costa foi condenada em débito devido à divergência total entre a movimentação financeira e as informações de documentos de despesa apresentados na prestação de contas. Conforme deixei consignado no voto, houve várias transferências da conta específica do PNATE para outras contas do município e vice-versa, o que implicou a perda do nexo causal entre os recursos federais repassados e as supostas despesas realizadas no âmbito do programa.
12.	A propósito, a jurisprudência do TCU é pacífica no sentido de que a mera execução física do objeto não comprova que os recursos foram aplicados corretamente, cabendo ao responsável demonstrar o liame de causalidade entre os valores geridos e os documentos de despesa referentes à execução (Acórdão 1189/2008-TCU-Primeira Câmara, 6.968/2014-1ª Câmara e 5.170/2015-1ª Câmara, dentre outros) . 
13.	Conforme exaustivamente mencionado na deliberação atacada, tal comprovação não ocorreu no presente caso concreto.
14.	Quanto à tese ventilada no Acórdão 2676/2009-TCU-Segunda Câmara, trata-se de situação fática absolutamente distinta da analisada nos presentes autos, uma vez que, naquele precedente, não se discutiram impropriedades na execução financeira do programa fiscalizado.
15.	Sendo assim, cabe rejeitar os presentes embargos de declaração.
16.	Diante de todo o exposto, VOTO por que seja adotada a deliberação que ora submeto a este Colegiado.
TCU, Sala das Sessões, em 14 de junho de 2022.
Ministro BENJAMIN ZYMLER
Relator